【裁判字號】    90,訴,169
【裁判日期】    901024
【裁判案由】    排除侵害
【裁判全文】
臺灣花蓮地方法院民事判決  九十年度訴字第一六九號
    原      告  甲○○
                乙○○
    法定代理人  丙○○
右當事人間請求排除侵害事件，本院判決如左：
    主      文
被告應將坐落花蓮縣花蓮市○○段第五七八地號、五七九地號土地上如附圖所示斜線
部分之柏油路（共計五二七點三○一平方公尺）除去，並將上開土地返還予原告甲○
○。
被告應將坐落花蓮縣花蓮市○○段第五八○地號土地上如附圖所示斜線部分之柏油路
（三三五點二二二平方公尺）除去，並將上開土地返還予原告乙○○。
訴訟費用由被告負擔。
本判決第一項於原告甲○○提供新台幣陸拾伍萬元後，得假執行；被告於提供新台幣
壹佰玖拾伍萬元後免為假執行。
本判決第二項於原告乙○○提供新台幣拾壹萬元後，得假執行；被告於提供新台幣
玖拾萬元後免為假執行。
    事      實
甲、原告方面：
  一、聲明：如判決主文第一、二項所示，並願預供擔保請准宣告假執行。
  二、陳述：
    (一)緣坐落花蓮縣花蓮市○○段第五七八地號及五七九地號為原告甲○○所有，同
      段五八○地號土地為原告乙○○所有。被告前曾以其需出入為由，與原告二人
      就前開三筆土地（下稱系爭土地）簽訂租賃契約，租賃期間為八十八年八月一
      日至八十九年七月三十一日。嗣因原告就系爭土地另有規劃，擬不續租予被告
      ，乃通知被告表明不再續約，並限期要求被告交還系爭土地。詎被告非但仍續
      使用，甚且在非承租範圍內挖掘水溝，興建排水設施，顯已妨害原告之權益。
      原告自得依據民法第七百六十七條之規定，基於所有權人之地位請求無權占有
      系爭土地之被告返還系爭土地，及基於租賃物返還請求權而為相同之請求。
    (二)被告雖以系爭土地應具有公用地役權云云置辯，惟被告所使用之現存建物皆為
      違章建築，是被告之寺廟能否供不特定之公眾通行，即有疑義；又被告之建築
      兩側緊臨堤邊公路，可供人員及大型車輛進出，應更為便利，顯不具備大法官
      會議第四○○號之解釋理由書所載之公用地役權所需之必要性；而被告港天宮
      之四周並無民宅，除前往參拜之民眾外，並無何不特定之公眾。是被告所辯之
      公用地役權應不存在。
  三、證據：提出土地登記謄本四件、土地租賃契約書影本二件、地籍圖謄本影本一
      件及現場照片十四幀。
乙、被告方面：
  一、聲明：
    (一)駁回原告之訴。
    (二)如受不利判決，願供擔保請准宣告免為假執行。
  二、陳述：系爭土地自六十四年間起即成為道路，向來供香客及鄰近居民等不特定
      公眾通行之用，應具有公用地役關係。被告雖得基於公用地役關係通行系爭土
      地，但僅係享受公法上之反射利益，被告前固與原告訂立租約並給付租金，但
      目的係在補償原告為公共利益所為之特別犧牲，自不因前開租約曾發生而有所
      改變。被告於系爭土地上舖設柏油路，係為維護通行之安全，並未違反既成道
      路供公眾通行之本旨。是原告基於所有權及租賃物返還請求權之法律關係，而
      為前開請求，均屬無據。另被告雖可通行堤邊公路，但仍需經過屬國有土地之
      四維段二一○地號土地，被告行經此處僅係便宜性，就系爭土地之通行仍屬必
      要；而公用地役權之反射利益係由不特定公眾享有，並非為被告個人而設，是
      被告之建築是否符合建築法規實與公用地役權之存否，應無關聯。
  三、證據：提出法人登記證書影本一件，並偕同證人賴阿華、余運清到庭作證。
    理      由
一、原告主張系爭土地為原告所有，前曾出租予被告使用，租賃早已期滿，但現仍遭
    被告舖設柏油路，並於其上通行使用之事實，被告業已自認，堪以認定為真正。
    惟原告主張被告占有系爭土地並無法律上之權源，原告得本於民法第七百六十七
    條之所有物返還請求權及租賃物返還請求權，請求被告返還系爭土地等情，則為
    被告所否認，被告並以系爭土地應具有公用地役權，被告就系爭土地享有可通行
    系爭土地之反射利益，舖設柏油路係為維護通行安全，原告自不得請求被告返還
    等語置辯。是本件之爭點乃在於系爭土地是否具有公用地役權存在。
二、按既成道路成立公用地役關係，首須為不特定之公眾通行所必要，而非僅為通行
    之便利或省時，此為大法官會議第四○○號解釋理由書所揭示。被告雖主張系爭
    土地係供作香客及鄰近居民通行之用，並偕同證人賴阿華及余運清等人到庭證述
    系爭土地供通行之用之期間，及通行使用者為港天宮人員及鄰近居民等情，然縱
    或屬實，該香客及居民應僅屬可資特定之小眾，與前開所謂之「不特定之公眾」
    是否相符，容有疑問。再者，原告主張被告之建築兩側緊臨堤邊公路，可供人員
    及大型車輛進出之情，則為被告所不爭執，並據原告提出地籍圖謄本影本及及現
    場照片十四幀為憑，堪信為真實。被告之工作人員及鄰近居民既有其他路徑可資
    通行，縱使通行系爭土地具有便利性且年代久遠，但以現狀而論，其通行系爭土
    地之必要性仍無從認為存在。被告雖尚辯稱被告通行堤邊公路，仍需經過屬國有
    地之四維段二一○地號土地，故通行系爭土地仍屬必要云云，但被告行經四維段
    二一○地號土地再通至堤邊公路，目前既無不可行之障礙存在，則通行系爭土地
    之必要性尚難認已顯現，況且，公用地役權之必要性，應係針對不特定之公眾所
    為之考量，被告僅強調基於其自身之考量，實難認為相當。
三、被告所抗辯之系爭土地公用地役權既無從認為存在，其復未能主張及舉證就系爭
    土地具有其他合法占用之權源，從而原告依據民法第七百六十七條前段之所有物
    返還請求權，及民法第四百五十五條前段之租賃物返還請求權，訴請判決如主文
    第一、二項所示，即有理由，應予准許。
四、原告陳明願供擔保請准宣告假執行，爰審酌相當之金額准許之。並准被告於提供
    相當之擔保後免為假執行。
五、據上論結，本件原告之訴為有理由，依民事訴訟法第七十八條、第三百九十條第
    二項、第三百九十二條，判決如主文。
中      華      民      國    九十      年      十      月    二十四    日
                                        臺灣花蓮地方法院民事庭
~B法      官  郝燮戈
右正本証明與原本無異。
如對本判決不服，應於送達後廿日內，向本院提出上訴狀（應抄附繕本）。
~B法院書記官  周秀香
中      華      民      國    九十      年      十      月    三十      日


司法院資訊處製作；財團法人民間司法改革基金會備份。
